【裁判字號】    97,交抗,1108
【裁判日期】    971001
【裁判案由】    聲明異議
【裁判全文】
臺灣高等法院臺中分院交通事件裁定    97年度交抗字第1108號
抗  告  人  交通部公路總局台中區監理所彰化監理站
代  表  人  高東寶
受處分人    甲○○
上列抗告人因聲明異議案件，不服臺灣彰化地方法院中華民國97
年8月4日所為裁定（原審案號：97年度交聲字第822號），提起
抗告，本院裁定如下：
    主  文
抗告駁回。
    理  由
一、抗告意旨略以：按道路交通安全規則第六十、六十一及六十
    二條之規定係採機車駕駛執照、汽車駕駛執照各一照管理原
    則，不僅不會造成民眾不便，歷年來亦無阻礙，車主及駕駛
    人之權利亦相對受保障，酒後駕車違規行為吊扣駕駛執照之
    目的除處罰行為人外，亦有暫時禁止行為人於道路上駕駛，
    以避免其短期內再犯之用意，實不得因違規駕駛領有最高級
    （汽車）駕駛執照資格即有多次駕駛汽車之機會；吊扣汽車
    駕駛執照之裁處是以違規時駕駛資格之照類（憑證）作為處
    罰立基，以道路交通管理處罰條例第三十五條作為裁處依據
    ，而非依道路交通管理處罰條例第六十八條之規定，且修正
    後道路交通管理處罰條例第六十八條條文刪除吊扣部分，僅
    係為符合汽、機車各採一照管理制度，以避免處罰機關執行
    實務上之窒礙難行（如：駕駛人領有汽、機車駕駛執照，若
    駕駛人駕駛機車酒駕，依修正前條文，應將駕駛人領有汽、
    機車駕駛執照一併吊扣）；受處分人違規時所駕駛自用一般
    小客車之資格憑證，係基於所持之職業聯結車駕駛執照，而
    非無照駕駛，抗告人依據道路交通管理處罰條例第三十五條
    第一項第一款規定，裁處罰鍰新臺幣（下同）34500元，吊
    扣駕駛執照十二個月及施以道安講習，僅依汽、機車駕駛執
    照分別管理原則作為裁處，應無不當等語云云。故請求撤銷
    原裁定，另為適法之裁定。
二、經查：
（一）本件受處分人甲○○於民國97年6月12日凌晨零時15分許
      ，駕駛車牌號碼A9-3516號自用小客車，在彰化縣二林鎮
      ○○路與建國路口，有「酒後駕車，經呼氣酒測值為每公
      升零點四八毫克，超過呼氣標準值（每公升零點二五毫克
      ）」之違規事由，為彰化縣警察局芳苑分局警備隊員警掣
      開公警局交字第I00000000號舉發違反道路交通管理事件
      通知單予以舉發，並經原處分機關於97年6月13日以彰監
      四字第裁64-I00000000號裁決書裁處罰鍰34500元，並吊
      扣駕駛執照十二個月及施以道路交通安全講習等情，為受
      處分人所不爭執，亦有該舉發通知單及裁決書各1紙在卷
      可稽，受處分人上述違規行為，應可認定。
（二）按道路交通管理處罰條例第六十八條業於94年12月14日修
      正，並自95年3月1日施行，修正前之道路交通管理處罰條
      例第六十八條規定：「汽車駕駛人，因違反本條例及道路
      交通安全規則之規定，受吊扣或吊銷駕駛執照處分時，吊
      扣或吊銷其持有各級車類之駕駛執照。」，其立法意旨在
      於違規行為對道路交通秩序之維持及道路交通安全已生較
      大之影響，故規定吊扣或吊銷其持有各級車類之駕駛執照
      ，以限制其繼續駕車行駛道路之權利，其係屬駕駛行為之
      限制，並不因所持駕駛執照種類不同而有所差異。而修正
      後之道路交通管理處罰條例第六十八條規定：「汽車駕駛
      人，因違反本條例及道路交通安全規則之規定，受吊銷駕
      駛執照處分時，吊銷其持有各級車類之駕駛執照。」，其
      立法理由略以：「原條文將違法或違規駕駛人所持有各級
      車類之駕駛執照一併吊扣或吊銷，失之過酷，影響人民工
      作及生活甚鉅，爰修正之」等語。其立法意旨在於最高級
      車類之駕駛執照係受處分人賴以維生之工具，而受處分人
      駕駛較低級車類之車輛違規受罰，卻一併吊扣其最高級車
      類駕駛執照，對受處分人之工作權及生存權造成極大之損
      害，有違憲法保障人民生存權及工作權之意旨，故應予修
      法解決。又對於維護交通秩序、達成公益目的，尚有其他
      相同有效之手段可資運用，應選擇侵害人民權益最小之手
      段，其一併吊扣其最高級車類駕駛執照係全面剝奪人民賴
      以維生之方式，顯然並非為最輕微之手段，所造成之損害
      已與欲達成目的之利益顯失均衡，亦有違比例原則（司法
      院大法官會議釋字第577號解釋相同意旨參照）。故依修
      正後道路交通管理處罰條例第六十八條之規定，受吊扣駕
      駛執照處分，不再吊扣其持有各級車類之駕駛執照，僅於
      受吊銷駕駛執照處分時，始吊銷其持有各級車類之駕駛執
      照，而限縮修正前條文之適用範圍，是依上開規定，受吊
      銷駕駛執照處分者，仍維持吊銷其持有各級車類之駕駛執
      照，至於受吊扣駕駛執照處分者，則僅吊扣其違法或違規
      當時所駕駛車輛之駕駛執照，不再吊扣其持有其他各級車
      類之駕駛執照，其理甚明。而本件原處分係於97年6月13
      日裁決，自應依修正後之道路交通管理處罰條例第六十八
      條裁處，方屬適法。
（三）抗告人雖主張：依道路交通安全規則第六十、六十一及六
      十二條規定，對於汽車駕駛人採機車駕駛執照、汽車駕駛
      執照各一照管理原則云云，然道路交通安全規則係屬於法
      規命令，道路交通管理處罰條例第六十八條則屬於法律，
      依法律優位原則，屬於下位階之道路交通安全規則第六十
      、六十一及六十二條規定，自不得與上位階之道路交通管
      理處罰條例第六十八條抵觸，抗告人之主張自與法律優位
      原則相悖，實不足採。且道路交通管理處罰條例第六十八
      條之規定，固然可能導致越級駕駛人違規酒後駕車時，受
      無須吊扣駕駛執照之利益，然此關於駕駛執照管理所衍生
      之問題，宜由修法解決，尚不得擴張解釋，於駕駛人無較
      低級車類駕駛執照可供吊扣時，即率爾代以吊扣其所領有
      之較高級車類駕駛執照。原處分機關之裁決，顯已逾越修
      正後道路交通管理處罰條例第六十八條之規範意涵及範圍
      ，且無異剝奪受處分人駕駛職業大貨車之權利，對受處分
      人之工作權造成極大之損害，而與現行之道路交通管理處
      罰條例第六十八條之規定未合。
（四）又按汽車駕駛人飲用酒類或其他類似物後，其吐氣所含酒
      精濃度超過每公升零點二五毫克，不得駕車；駕駛汽車經
      測試檢定酒精濃度超過標準，處汽車駕駛人罰鍰新臺幣一
      萬五千元以上六萬元以下，並當場移置保管該汽車及吊扣
      駕駛執照一年，道路交通安全規則第一百十四條第二款、
      道路交通管理處罰條例第三十五條第一項第一款分別定有
      明文。道路交通管理處罰條例第三十五條第一項第一款前
      段既將「汽車」及「駕駛執照」併列，而不稱「吊扣其各
      級車類之駕駛執照」，解釋上當係指同一等級之汽車駕駛
      執照而言，不得任意擴張解釋。本件裁處基準固然依道路
      交通管理處罰條例第三十五條之規定辦理，惟有關「吊扣
      駕駛執照」之部分，仍不得與道路交通管理處罰條例第六
      十八條之修法意旨相違，亦即，受吊扣駕駛執照處分者，
      僅吊扣其違法或違規當時所駕駛車輛之駕駛執照，不再吊
      扣其持有各級車類之駕駛執照。
三、綜上所述，本件僅能吊扣受處分人之普通小型車駕駛執照，
    而不能吊扣其職業聯結車之駕駛執照之理由，原審之裁定意
    旨經核並無不當，應予維持。抗告意旨所持法律見解，於法
    無從採取，抗告人之抗告為無理由，應予駁回。
四、據上論結，應依道路交通案件處理辦法第二十六條，刑事訴
    訟法第四百十二條，裁定如主文。
中    華    民    國    97    年    10    月    1     日
               交通法庭審判長 法  官  趙  春  碧
                              法  官  何  秀  燕
                              法  官  楊  真  明
上列正本證明與原本無異。
不得再抗告。
                              書記官  劉  柯  裕
中    華    民    國    97    年    10    月     2    日


司法院資訊處製作；財團法人民間司法改革基金會備份。
